【裁判字號】    96,上易,219
【裁判日期】    970527
【裁判案由】    侵權行為損害賠償
【裁判全文】
臺灣高等法院民事判決                 96年度上易字第219號
上    訴    人
即附帶被上訴人  丙○○
訴 訟 代 理 人  乙○○
被  上  訴  人
即 附帶上訴 人  甲○○
訴 訟 代 理 人  楊金順律師
複  代  理  人  游朝義律師
上列當事人間請求侵權行為損害賠償事件，上訴人對於中華民國
95年12月7日臺灣臺北地方法院94年度訴字第7383號第一審判決
提起上訴，被上訴人並為附帶上訴，本院於97年4月29日言詞辯
論終結，判決如下：
    主  文
丙○○上訴駁回。
原判決關於駁回甲○○後開第三項之訴部分，及命其負擔訴訟費
用之裁判廢棄。
丙○○應再給付甲○○新台幣貳拾壹萬元，及自民國九十四年八
月十日起至清償日止，按年息百分之五計算之利息。
甲○○其餘附帶上訴及擴張之訴均駁回。
第一審訴訟費用關於命甲○○負擔部分，及第二審訴訟費用關於
附帶上訴與擴張之訴部分，由丙○○負擔十分之一，餘由甲○○
負擔。第二審訴訟費用關於上訴部分，由丙○○負擔。
    事實及理由
一、按在第二審為訴之變更或追加，非經他造同意，不得為之。
    但擴張或減縮應受判決事項之聲明者，不在此限。民事訴訟
    法第446條第1項及第255條第1項第3款分別定有明文。查被
    上訴人即附帶上訴人（下稱被上訴人）在原審主張：伊因上
    訴人即附帶被上訴人（下稱上訴人）駕車撞傷伊之侵權行為
    而受有損害，聲明請求上訴人應給付新台幣（下同）188萬
    604元。嗣於本院主張伊因上訴人侵權行為所受之損害，尚
    包括身體機能永久壞死無法復原及往後永久之精神損失，故
    除原審請求之金額外，另擴張聲明請求上訴人應再給付伊精
    神損害賠償100萬元、喪失勞動能力損失128萬8518元，核屬
    擴張應受判決事項之聲明，揆諸上述規定，毋庸得上訴人之
    同意，應予准許，上訴人表示不同意，尚有誤會。
二、被上訴人主張：
  (一)上訴人於民國（下同）93年9月10日23時30分許，駕駛車號
    8087-DB號自小客車，沿臺北市○○○路由北往南方向行駛
    ，行近忠孝西路口行人穿越道前，本應隨時注意車前狀況，
    且於行近行人穿越道前應減速慢行或暫停讓行人先行通過，
    竟疏未注意上述各節，貿然左轉進入忠孝西路，適逢伊推販
    賣雨傘之攤車穿越行人穿越道，上訴人煞車不及因而撞擊伊
    之攤車，致伊受有右手橈骨骨折之傷害。
  (二)伊因上訴人之上開侵權行為，受有如下之損失：
    1.增加生活上之需要：
      (1)前往國術館復健費用3萬元，暨因此支出臺北、桃園來
        回國光號之車資共計6631元。
      (2)看護費用10萬元：有無看護必要應以傷勢輕重定之，診
        斷證明僅為重要參考依據，並非唯一依據，伊受傷非輕
       ，自有請看護之必要。
      (3)臺北市立中興醫院（下稱中興醫院）回診醫療費用1萬
        999元，及因回診接受追蹤治療支出計程車車資1620元
        。
      (4)自中興醫院內購買相關醫療用品費用3354元，為醫療支
        出之附隨費用，應予准許。
      (5)伊受傷後之自我復癒能力不如青壯年，有服用營養補品
        幫助身體康復之必要，養病期間之營養補品費自93年9
        月計算至94年8月共計12個月，每月1萬元共計12萬元。
      (6)伊日後仍有接受復健之必要，未來2年之醫療費用8萬元
        。
    2.減少勞動能力部分：
      伊原從事於販賣雨傘之攤販工作，每月之平均利潤約為4
      萬6500元，並與他人合夥販賣農產品，每月平均之利潤約
      為2萬5000元，故伊平均月收入為7萬1500元，伊因傷無法
      繼續擺攤販賣，請求自93年9月10日至94年9月9日止之停
      業損失計85萬8000元。至於補寫甲○○之單據，乃因李石
      源及吳永順開立單據時疏忽而於嗣後補寫，該等單據確為
      伊進貨之證明，不應予以剔除，故伊計算販賣雨具部分之
      損失，應予照准。
    3.非財產上損害賠償即精神慰撫金部分：
      伊因上訴人之不法侵害，致勞動力大不如前，日後生活堪
      慮，上訴人卻多次出言恐嚇威脅，造成伊心生恐懼，且上
      訴人年薪百萬又有保險，伊於原審請求之精神慰撫金80萬
      元，請予判准。
  (三)爰依民法第184條第1項前段、第191條之2、第193條第1項及
    第195條第1項之規定，請求上訴人給付伊188萬604元（上訴
    人上述之損失計201萬604元，惟上訴人僅請求給付188萬604
    元，本院僅就188萬604元範圍內予以審酌），及自起訴狀膳
    本送達日起至清償之日止，按年息百分之五計算之利息。原
    審判命上訴人應給付被上訴人116萬9122元（即中興醫院醫
    療費用1萬999元、推拿復健費用3萬元、車資8251元、看護
    費10萬元、不能工作損失76萬9872元、精神慰撫金25萬元）
    本息，並駁回被上訴人其餘之訴（即71萬1482元），上訴人
    不服，提起上訴，被上訴人則就其敗訴部分為附帶上訴，並
    於本院擴張聲明追加請求減少勞動能力損失128萬8518元、
    精神慰撫金100萬元，合計228萬8518元。被上訴人於本院聲
    明：(1)原判決關於駁回伊後開第2項之訴部分廢棄。(2)上開
    廢棄部分，上訴人應再給付伊71萬1482元，及自94年8月10
    日起至清償日止，按年息百分之五計算之利息。(3)上訴人應
    再給付伊228萬8518元，及自94年8月10日起至清償日止，按
    年息百分之五計算之利息。(4)對造之上訴駁回。
三、上訴人則以：
  (一)伊就肇事責任及被上訴人支出中興醫院之回診醫療費用1萬
    999元與計程車車資1620元，不能工作損失1年，精神慰撫金
    25萬元部分不爭執。
  (二)依被上訴人所提出之國術損傷接骨技術員管理辦法第3條規
    定，接骨技術員執行國術損傷接骨整復業務，應依中醫師指
    示為之，然證人張榮樂所進行之接骨整復行為並未經中醫師
    之指示，為非法之醫療行為，其請求推拿復健費用3萬元無
    理由，因此支出之交通費用6631元，亦非必要。
  (三)看護是否必要，應由專業醫師判斷之，被上訴人純係為自己
    生活上之方便聘請看護，其請求看護費用10萬元，並無理由
    。
  (四)醫療用品費用3354元、未來之醫療費用8萬元、營養補品費
    用12萬元，被上訴人均無法提出證據證明為其醫療上必要費
    用，其請求並無理由。
  (五)被上訴人既為販售雨傘之小販，則該行業之特性：未遇下雨
    ，其即無從為營業。且被上訴人所提僅為進貨單，無法證明
    必可賣出，又進貨單未加蓋店章，正本、繕本夾雜，真實性
    堪疑。又被上訴人與證人陳金凰並無合夥販賣農產品之事實
    ，且所有製作、營運成本均為證人陳金凰支出，拆帳卻以營
    業額對拆，有違經驗法則。故被上訴人請求停業損失計85萬
    8000元，顯屬無據。
  (六)被上訴人並未因系爭交通事故致其抗議情事稍減，且其因抗
    議而與警方互有肢體動作，並無法證明其所謂隱隱作痛係由
    本件交通事故所致。又綜合鑑定報告及被上訴人近兩年無骨
    科門診及復健之事實，難認被上訴人有減損勞動能力之情事
    ，其追加請求減少勞動能力損失128萬8518元，亦屬無據。
  (七)被上訴人以街頭抗議名世，雖軍警環立仍氣勢不減，其稱過
    馬路提心吊膽無法令人置信，且被上訴人所謂伊對其欺騙、
    恐嚇諸情，均與本件交通事故無關，被上訴人請求精神慰撫
    金逾25萬元部分，則無理由等語，資為抗辯。並於本院聲明
    ：(1)原判決不利於伊之部分廢棄。(2)上開廢棄部分，被上訴
    人在第一審之訴及假執行之聲請均駁回。(3)對造之附帶上訴
    暨擴張之訴均駁回。(4)如受不利判決，願供擔保請准宣告免
    為假執行。
四、兩造不爭執事項：
  (一)上訴人於93年9月10日，駕駛車號8087-DB號自小客車，沿臺
    北市○○○路由北往南方向行駛，行經臺北市○○○路口行
    人穿越道前，貿然左轉進入忠孝西路，因避剎不及撞上適穿
    越行人穿越道之被上訴人，致被上訴人因而受有右手橈骨骨
    折之傷害，無法工作達1年。
  (二)被上訴人支出中興醫院之回診醫藥費用1萬999元與計程車車
    資1620元。
五、被上訴人又主張：上訴人於前開時地駕車撞傷伊，致伊受有
    增加生活上之需要、減少勞動能力等損失，上訴人自應負損
    害賠償責任等語。上訴人固不否認有肇事責任，然就其所應
    負之損害賠償項目及數額則以前開情詞置辯，則本件所應審
    究者厥為：(一)被上訴人請求增加生活上需要之損失，有無理
    由？(二)被上訴人請求減少勞動能力之損失有無理由？(三)被上
    訴人請求之精神慰撫金，應為若干，始為允當？茲分別論述
    如下：
  (一)增加生活上需要部分：
    1.醫療費用部分：
      (1)被上訴人因受傷治療所支出之醫療費用合計10,999元，
        業據提出中興醫院醫療費用收據26張為證（見原審卷第
        224頁至第249頁），上訴人對此並不爭執，被上訴人此
        部分之請求即屬有據，應予准許。
      (2)被上訴人主張至樂武君國術館推拿整復，支出費用自93
        年11月29日起至94年3月30日止18,000元，自94年4月1
        日起至94年12月1日止15,900元，合計33,900元，業經
        被上訴人提出台灣省國術會損傷推拿整復委員會傷情說
        明書為證（見原審卷第41頁、第223頁）。此部分雖為
        上訴人所否認，惟查：
        證人張榮樂即樂武君國術館負責人於原審到庭證稱：
          當時被上訴人整支右手萎縮，顏色是黑色，關節沒有
          辦法動，就是整支手無法轉動及舉起，伊就幫被上訴
          人把筋絡放鬆肌肉，幫被上訴人推拿，幫被上訴人慢
          慢的血液暢通，把僵硬的筋肉慢慢放開，被上訴人大
          約一個禮拜來3到4天，後來情形改善很多，手的顏色
          恢復，而且可以轉動舉起，也可以用力，只剩下手指
          沒有辦法完全伸直，93年11月29日至94年3月30日被
          上訴人來的次數大約是60次，94年4月1日至94年12月
          1日大約來53次，費用每次300元等詞（見原審卷第88
          頁反面、第89頁），並提出國術損傷推拿整復師證書
          、臺灣省國術會國術損傷接骨技術暨衛生署公告、民
          間傳統習用醫療委員會研究員證書正本。
        觀之證人張榮樂具有國術損傷推拿整復師資格，現又
          為樂武君國術館負責人，核屬專業技術人員，其證述
          被上訴人受傷及其替被上訴人推拿整復情形，自屬可
          信。而被上訴人因本件車禍受有右手橈骨骨折之傷害
          ，亦據臺北市立聯合醫院中興院區（即原中興醫院）
          函覆原法院被上訴人於93年9月11日行徒手復位骨釘
          固定，於術後半年骨骼需復位，至骨癒合約需1年，
          但仍需依復健情況及病人配合度，95年1月18日追蹤
          ，被上訴人骨頭已完全癒合，有臺北市聯合醫院中興
          院區95年4月24日北市醫興字第09531542300號函、95
          年8月14日北市醫事字第09531884100號函足參（見原
          審卷第79頁、第120頁），則被上訴人於骨頭復位、
          癒合之前，接受我國傳統之推拿處理，且由專業技術
          人員為之，應認該項醫療費用，核屬必要，故被上訴
          人請求上訴人給付此部分金額30,000元自應准許。
      (3)至於被上訴人另請求位於中興醫院內之杏一醫療用品店
        所購買醫藥用品支出費用3,354元及未來2年之醫療費用
        80,000元，暨養病期間之每月10,000元，共12個月合計
        120,000元營養補品費部分，被上訴人雖提出統一發票9
        張為證（見原審卷第279頁、第280頁），惟被上訴人因
        本件車禍受有右手橈骨骨折之傷害，經行徒手復位骨釘
        固定，傷口於93年11月25日已拔除已不需換藥，有臺北
        市聯合醫院中興院區95年8月14日北市醫事字第
        095318841 00號函足參，而被上訴人所提出統一發票之
        日期，部分係在93年11月25日之後，被上訴人復未提出
        其他證據證明上開部分為醫療必要所應支出之費用，被
        上訴人上開部分請求殊屬無據，不應准許。
    2.往返中興醫院及樂武君國術館之車資部分：
      查被上訴人請求往返中興醫院、樂武君國術館搭乘計程車
      及國光號車資合計8,251元，已經被上訴人提出計程車收
      據、國光號乘車收據為證（見原審卷第250頁至第260 頁
      ），上訴人對被上訴人支出之計程車車資1,620元並不爭
      執，堪認為真正。上訴人雖抗辯應刪除國光號車資部分，
      惟本院認被上訴人至樂武君國術館進行推拿整復所支出之
      費用，係屬醫療必要費用，已如前所述，則被上訴人往返
      該國術館之車資，自應列入必要費用，是故，被上訴人請
      求上訴人給付車資8,251元，均屬正當，應予准許。
    3.看護費用部分：
      (1)被上訴人主張：伊因手部受傷，請人看護照料生活起居
        ，其中李岡山為期1個月支出30,000元、侯晴耀及吳貞
        妮分別各為3個月，各支出30,000元，蔡明宗則為1個月
        ，支出10,000元等語，業經被上訴人提出李岡山照護費
        用收據為證（見原審卷第222頁）。上訴人則抗辯：被
        上訴人並未證明就傷情有分項看護之必要性等語。
      (2)經查，被上訴人受有右手橈骨骨折之傷害，依其傷勢非
        屬輕微，日常生活諸如洗澡、煮飯等工作，均無法仰賴
        被上訴人個人即可完成，參諸臺北市立聯合醫院中興院
        區於95年8月14日北市醫事字第09531884100號函亦函覆
        被上訴人於術後半年內骨骼需復位，故需人照護等詞（
        見原審卷第120頁），足見被上訴人確有聘請看護照料
        日常生活起居之必要，上訴人上開抗辯要非可採。
      (3)證人李岡山自93年12月初至94自94年1月初，陪被上訴
        人買菜、看病，並幫被上訴人準備午、晚餐、敷藥，收
        取30,000元，業據證人李岡山於原審證述明確（見原審
        卷第89頁反面、90頁），核與其所書立之收據相符，堪
        認屬實且必要，此部分之看護費用，應予准許。證人侯
        晴耀雖於原審證稱其自93年12月初至94年3月初，陪被
        上訴人買菜，幫被上訴人買日常用品、準備晚餐，並收
        取30, 000元等語（見原審卷第90頁反面）。然查，93
        年12月初至94年1月初，係由證人李岡山陪被上訴人買
        菜、看病，並幫被上訴人準備午、晚餐、敷藥，已詳如
        前述，且證人李岡山亦證稱其工作時間為自早上9點到
        晚飯後才離開（見原審卷第89頁反面），則證人侯晴耀
        所述其自93年12月初至94年1月初，為被上訴人買菜、
        準備晚餐，顯與證人李岡山看護照料重複，此1個月之
        看護費用10,000元自不得請求，其餘2個月之看護費用
        20,000元，核屬必要，應予准許。另證人吳貞妮於原審
        證稱其自93年12月初至94年3月初，幫被上訴人洗澡、
        洗頭，收取30,000元等語明確。惟查，證人李岡山證稱
        其曾想幫被上訴人洗澡，但被上訴人說她自己沖一沖就
        可以（見原審卷第89頁反面），且證人吳貞妮亦證稱被
        上訴人自己會沖洗（見原審卷第92頁），參以被上訴人
        復位骨釘固定之傷口於93年11月25日已拔除，已詳如前
        述，則被上訴人既能自己沖洗，自無聘請看護為其洗澡
        、洗頭之必要，被上訴人請求此部分之看護費用30,000
        元，自屬無據。又證人蔡明宗於原審證稱其幫被上訴人
        敷藥、倒垃圾、切水果，約有3個月，收取10,000元等
        語（見原審卷第122頁反面）。本院審酌被上訴人右手
        橈骨骨折治癒前不宜負重、使力，此部分之看護費用，
        亦核屬必要，應予准許。綜上，被上訴人請求看護費用
        60,000元（即30,000元+20,000元+10,000元=60,000元
        ），為有理由，應予准許。被上訴人逾此數額之看護費
        用請求，則為無理由，不應准許。
  (二)減少勞動能力之損失部分：
    1.不能工作損失部分：
      被上訴人主張：伊擺攤販賣雨傘及與他人合夥販賣花茶等
      農產品，平均月收入為71,500元，因受傷至今無法擺攤販
      賣，自93年9月10日至94年9月9日止之停業損失計858,000
      元等語。然此為上訴人所否認，經查：
      (1)證人陳金凰於原審到庭證稱：伊與被上訴人共同販賣花
        茶等農產品或於被上訴人擺攤販售雨傘及花生時寄賣花
        茶等農產品，約有5、6年以上之時間，共同販賣部分，
        1 天跑兩場，被上訴人1場大約可以賺到1,000元到
        3,000 元左右，每月被上訴人大約可以獲得30,000元至
        50,000 元，如果1天跑兩場，1場被上訴人可以得2,000
        元，1 天被上訴人就可以得4,000元，10天就有40,000
        元。寄賣部分，如果被上訴人1個月賣掉1箱就是10,000
        元左右，但是否每月賣掉1箱伊不確定等詞（見原審卷
        第123頁）。則依證人陳金凰之證詞，縱使扣除寄賣部
        分，被上訴人每月大約可以獲得報酬30,000元至50,000
        元，則被上訴人就此部分僅以每月25,000元計算，應認
        尚屬可採。
      (2)至於被上訴人販賣雨傘部分，被上訴人主張每月所得利
        潤46,500元，固據其提出估價單20張為證（見原審卷第
        151頁至第170頁），證人李石源即雨傘批發商亦於原審
        到庭證稱自90年起開始賣雨傘予被上訴人，被上訴人每
        月大既叫貨23,000元至25,000元，其中第153頁、第155
        頁、第156頁、第159頁、第160頁、第161頁、第162頁
        、第165頁、第168頁之估價單係其開給被上訴人的，因
        為被上訴人並沒有倉庫，只有一個攤子，所以應該是有
        賣完之後才會進貨等語（見原審卷第189、190頁）；證
        人吳永順即雨傘批發商亦於原審到庭證稱其賣傘給被上
        訴人好幾年了，被上訴人並未固定進貨，只要快沒有了
        就會進貨，其沒有計算每月平均進貨情形，被上訴人每
        月進貨的次數不一定，10,000元至40,000元均有可能，
        其中第151頁、第152頁、第154頁、第157頁、第158頁
        、第163頁、第164頁、第166頁、第167頁、第169頁、
        第170頁之估價單是其開給被上訴人的等語（見原審卷
        第190頁）。
      (3)惟經本院勘驗上開估價單結果，其中第153頁估價單上
        「甲○○」「史奴比36、100、3500、105 00」的筆跡
        墨色與其他字跡墨色不同。第155頁、第156頁、第159
        頁只有「甲○○」的筆跡墨色與其他字跡墨色不同。第
        160頁只有「金葉」「清」與其他字跡的墨色不同。第
        165頁「甲○○」「清」與其他的筆跡墨色不同，而且
        「甲○○」與「清」的筆跡墨色也不同。第168頁只有
        「金葉」「透明二折480、960、0000-000、5460」筆跡
        墨色不同。而上開7張收據其餘的墨色是複寫筆跡，只
        有上述不同字跡部分是直接書寫上去（見原審卷第339
        頁反面）。換言之，在被上訴人提出之估價單中，第
        153頁、155頁、156頁、159頁、165頁之估價單上寶號
        「甲○○」筆跡墨色與其他字跡墨色不同，且其餘的字
        跡是複寫在該收據上，而「甲○○」的字跡是直接書寫
        在上開收據上，足見「甲○○」字跡並非與收據上其他
        字跡同時書寫，而係事後再填寫上去之事實堪予認定。
        又被上訴人就為何「甲○○」字跡係事後再直接書寫在
        收據上之緣由，固陳稱是因為當初書寫時沒有書寫完整
        ，故當場補寫云云，惟並未舉證證明之，尚非可採。是
        以，上訴人辯稱此些部分是店家事後幫忙補寫上去的，
        即非無據，故本院認上開部分之收據，應無法作為被上
        訴人確有進貨之證明。又上開估價單中其中第160頁、
        第168頁上寶號「甲○○」三字，雖有「金葉」二字筆
        跡墨色與其他字跡墨色不同，然而「吳」字筆跡墨色與
        其他字跡墨色相符，亦同為複寫筆跡，且與被上訴人之
        姓一致，本院認上開2張估價單應認係真正。至於其餘
        之估價單，上訴人既未提出有何記載不實之證據，應認
        為真實可信。
      (4)故由本院認係真正之上開估價單上被上訴人進貨數量、
        價格計算，自93年5月至同年8月平均每月被上訴人進貨
        價錢為48,945元（93年5月為55,44 0元，即第151頁
        21,540元、第152頁17,000元、第154頁16,900 元；93
        年6月為25,900元，即第157頁4,100元、第158頁21,800
        元；93年7月為40,380元，即第160頁6,060元、第161頁
        6,000元、第162頁4,920元、第163頁15,000元、第164
        頁8,400元；93年8月為74,06 0元，即第166頁20, 400
        元、第167頁26,300元、第168頁5,760元、第169頁
        21600元，至於第170頁34,000元為93年9月之進貨，因
        當月被上訴人發生車禍，故不予計入）。又依證人李石
        源、吳永順之證詞可知，雨傘之售價大約是進價之一倍
        ，可能少一點多一點，而被上訴人亦表示以進價之80%
        計算，本院認如此計算方式尚屬合理，故以被上訴人平
        均進價48,945元之80%計算，被上訴人平均每月販賣雨
        傘可獲得利潤為39,156元。
      (5)又依被上訴人之傷勢，究竟多久無法工作，經本院函詢
        臺北市立中興醫院結果，該院於95年4月24日函覆「在
        治癒前若需推車則力量不足，若至骨癒合約需壹年，而
        無法工作亦約需壹年」、「於95年1月18日追蹤骨頭已
        完全治癒」等詞（見原審卷第79頁），本院認被上訴人
        無法工作期間應為1年，以每月被上訴人可獲得販賣農
        產品報酬25,000元及雨傘利潤39,156元，合計64,156元
        計算，被上訴人無法工作1年而生損害為769,872元。
    2.永久機能性減損之損失部分：
      (1)被上訴人主張：伊因上訴人之過失，致身體受有無法復
        原之機能性減損，縱使復健完成，依照臺大醫院之鑑定
        報告，未來仍會減損百分之二十至二十五之工作能力。
        按行政院衛生署公佈之國人女性平均壽命77.81歲，伊
        至少還有17年以上之壽命，每月收入以4萬6500元計算
        ，減損之工作能力以百分之二十二點五計，上訴人一次
        應給付之金額為157萬3944元，伊就此部分僅請求128萬
        8518元等語。上訴人則抗辯：被上訴人並未因系爭交通
        事故致其抗議情事稍減，且其因抗議而與警方互有肢體
        動作，並無法證明其所謂隱隱作痛係由本件交通事故所
        致，其主張鑑定手部機能亦失其依據；又綜合鑑定報告
        及被上訴人近兩年無骨科門診及復健之事實，難認被上
        訴人有減損勞動能力之情事，且被上訴人以平均餘命計
        算剩餘勞動年數，亦屬無據等語。
      (2)經查，被上訴人之右手橈骨骨折已經完全癒合，但留存
        右側手腕關節活動度受損之機能障害，對於勞動能力之
        影響大約為百分之二十至二十五，固有臺大醫院96年12
        月17日校附醫秘字第0960001333號附鑑定案件意見表在
        卷足憑（見本院卷二第25、26頁）。惟按「被害人因身
        體健康被侵害而喪失勞動能力所受之損害，其金額應就
        被害人受侵害前之身體健康狀態、教育程度、專門技能
        、社會經驗等方面酌定之，不能以一時一地之工作收入
        為準。又商人之經營能力固為勞動能力之一種，但營業
        收入乃出於財產之運用，資本及機會等皆其要素，不能
        全部視為勞動能力之所得。」（最高法院63年台上第
        1394號判例參照）。而被上訴人係以擺攤販賣雨傘及與
        他人合夥販賣農產品為業，已詳如前述，足見其收入乃
        出於財產之運用，資本及機會等要素，而非端賴勞動能
        力，且被上訴人於拿持手提包或穿脫衣物，右手仍可完
        成動作，參以雨傘及花茶等農產品又非笨重之物，本院
        認被上訴人雖有右側手腕關節活動度受損之機能障害，
        但並不影響其販售雨傘及農產品之能力，被上訴人復未
        舉證證明其右手橈骨骨折完全癒合後，確有因右側手腕
        關節活動度受損，致販賣雨傘及農產品之收入有減少之
        情，則其請求永久機能性減損之損失128萬8518元，尚
        屬無據。
  (三)精神慰撫金部分：
    1.被上訴人主張：伊因上訴人之不法侵害，致勞動力大不如
      前，日後生活堪慮，上訴人卻多次出言恐嚇威脅，造成伊
      心生恐懼，上訴人年薪百萬又有保險，爰起訴請求上訴人
      給付精神慰撫金80萬元；嗣於本院主張伊遭上訴人在綠燈
      時撞傷，致過馬路時提心吊膽，且上訴人屢次欺騙伊，並
      夥同其妻至伊住處威脅伊，使伊心中有永久陰影，經常作
      惡夢，又上訴人身為警務人員，過失後毫無悔意，並利用
      公職身分恐嚇打壓伊，故再向上訴人請求往後永久之精神
      損失100萬元等語。上訴人則抗辯：被上訴人以街頭抗議
      名世，雖軍警環立仍氣勢不減，其稱過馬路提心吊膽無法
      令人置信，且被上訴人所謂伊對其欺騙、恐嚇諸情，均與
      本件交通事故無關，被上訴人請求精神慰撫金逾25萬元部
      分，則無理由等語。
    2.按不法侵害他人名譽者，被害人雖非財產上之損害，亦得
      請求賠償相當之金額，民法第195條第1項定有明文。又名
      譽權被侵害者，關於非財產上之損害，加害人雖亦負賠償
      責任，但以相當金額為限，所謂相當，自應以實際加害情
      形與其名譽權之影響是否重大，及被害人之身分地位與加
      害人經濟狀況等關係定之；再者，法院對於慰撫金之量定
      ，應斟酌兩造（包括負連帶賠償責任之僱用人在內）之身
      分地位及經濟狀況等關係定之，不宜單以被害人與實施侵
      權行為之受僱人之資力為衡量標準，最高法院47年台上字
      第1221號判例及74年8月27日74年度第9次民事庭推總會決
      議可資參照。
    3.查被上訴人因上訴人過失傷害行為，致受有右手橈骨骨折
      之傷害，已如前述，本院觀之被上訴人傷勢非輕，且以被
      上訴人年齡，突遭上訴人撞及，自受有精神上之創傷，再
      參酌被上訴人為小學畢業，以擺攤販賣商品為業，月收入
      約為64,156元，名下並無財產，上訴人為中央警官學校畢
      業，現任職於內政部警政署刑事警察局，月薪約為86,870
      元，名下有二筆不動產，暨兩造之身分、地位、經濟狀況
      及被上訴人右手橈骨骨折已完全癒合等一切情狀，本院認
      被上訴人請求慰撫金以500,000元為適當。被上訴人逾此
      部分之請求，則為無理由。
  (四)綜上，被上訴人得向上訴人請求賠償臺北市立中興醫院醫藥
    費用10,999元、推拿整復費用30,000元、往返臺北市中興醫
    院及國術館車資8,251元、看護費用60,000元、不能工作損
    失769,872元、精神慰撫金500,000元，總計1,379,122元。
六、綜上所述，被上訴人主張：上訴人於前開時地駕車撞傷伊，
    致伊受有增加生活上之需要、減少勞動能力等損失，上訴人
    自應負損害賠償責任，為可採。從而，被上訴人本於侵權行
    為之法律關係，請求上訴人給付1,379,122元，及自94年8月
    10日（即起訴狀繕本送達翌日）起至清償日止，按年息百分
    之五計算之利息，為有理由，應予准許。被上訴人逾此部分
    之請求，為無理由，應予駁回。關於原審判命上訴人給付並
    為假執行之宣告部分，核無不當，上訴人上訴意旨指摘原判
    決此部分不當，求予廢棄改判，為無理由，應駁回其上訴。
    又原審就上開應准許部分，僅判命上訴人給付1,169,122元
    本息，而駁回被上訴人其餘之訴，自有未洽。被上訴人即附
    帶上訴人就此部分指摘原判決不當，求予廢棄改判，為有理
    由，爰由本院予以廢棄改判如主文第3項所示。至於逾上開
    應准許部分，被上訴人之請求為無理由，原審為其敗訴之判
    決，核無違誤，被上訴人即附帶上訴人就此部分指摘原判決
    不當，求予廢棄改判，並於本院擴張聲明追加請求減少勞動
    能力損失128萬8518元、精神慰撫金100萬元，均為無理由，
    應駁回其附帶上訴及擴張之訴。
七、本件事證已臻明確，兩造其餘陳述及攻擊防禦方法，經審酌
    後核與判決結果不生影響，不再一一論述，附此敘明。
據上論結，本件上訴為無理由，附帶上訴為一部有理由，一部無
理由，擴張之訴為無理由，依民事訴訟法第449條第1項、第450
條、第79條，判決如主文。
中    華    民    國    97    年    5     月    27    日
                    民事第三庭
                        審判長法  官 林敬修
                              法  官 藍文祥
                              法  官 黃騰耀
正本係照原本作成。
被上訴人如不服本判決，應於收受送達後20日內向本院提出上訴
書狀，其未表明上訴理由者，應於提出上訴後20日內向本院補提
理由書狀（均須按他造當事人之人數附繕本）上訴時應提出委任
律師或具有律師資格之人之委任狀；委任有律師資格者，另應附
具律師資格證書及釋明委任人與受任人有民事訴訟法第466條之1
第1項但書或第2項（詳附註）所定關係之釋明文書影本。
上訴人不得上訴。
中    華    民    國    97    年    5     月    28    日
                              書記官 秦仲芳
附註：
民事訴訟法第466條之1（第1項、第2項）：
對於第二審判決上訴，上訴人應委任律師為訴訟代理人。但上訴
人或其他法定代理人具有律師資格者，不在此限。
上訴人之配偶、三親等內之血親、二親等內之姻親，或上訴人為
法人、中央或地方機關時，其所屬專任人員具有律師資格並經法
院認為適當者，亦得為第三審訴訟代理人。


司法院資訊處製作；財團法人民間司法改革基金會備份。
